臺灣屏東地方法院刑事判決　　　　　　　110年度易字第622號
公　訴　人　臺灣屏東地方檢察署檢察官
被　　　告　呂振宇



上列被告因詐欺案件，經檢察官提起公訴（110 年度偵字第2171
號）及移送併辦（110年度偵字第5086號），本院判決如下：
    主  文
呂振宇幫助犯詐欺取財罪，處有期徒刑肆月，如易科罰金，以新
臺幣壹仟元折算壹日。
    事  實
一、呂振宇已預見將其所管領金融機構帳戶之提款卡提供予不具
    信賴關係之他人使用並告以提款卡密碼，可能幫助他人從事
    財產犯罪，仍基於幫助他人犯詐欺取財罪之不確定故意，於
    民國109 年12月9 日10時59分許，在屏東縣○○鄉○○路0
    段000 號統一超商守福門市，依真實姓名年籍不詳、通訊軟
    體LINE名稱顯示「林文至」之詐騙集團成員（無證據證明未
    滿18歲，亦無證據證明該詐騙集團係3 人以上或呂振宇對3
    人以上有所認識）指示，將其所申辦及使用之渣打國際商業
    銀行五福分行帳號00000000000000號帳戶（下稱渣打帳戶）
    、臺灣新光商業銀行九如分行帳號0000000000000 號帳戶（
    下稱新光帳戶，合稱本案2 帳戶）之提款卡，以「露天拍賣
    寄件- 取付」方式，寄送予詐騙集團成員，並以LINE語音通
    話告知密碼，以此方式將其本案2 帳戶之提款卡及密碼交付
    詐騙集團成員使用。嗣詐騙集團成員共同意圖為自己不法之
    所有，基於詐欺取財之犯意聯絡，分別於如附表編號1 至3
    所示之時間，以如附表編號1 至3 所示之方式，向林雯娟、
    吳林珠、廖婉渝施用詐術，致林雯娟、吳林珠、廖婉渝均陷
    於錯誤，分別於如附表編號1 至3 所示之時間，匯出如附表
    編號1 至3 所示之金額，至呂振宇本案2 帳戶內。嗣因林雯
    娟、吳林珠、廖婉渝發覺有異報警處理，循線查悉上情。
二、案分別經林雯娟、吳林珠、廖婉渝訴由屏東縣政府警察局內
    埔分局、新北市政府警察局板橋分局報告臺灣屏東地方檢察
    署檢察官偵查起訴及移送併辦。
    理  由
壹、證據能力部分：
    按被告以外之人於審判外之陳述，雖不符刑事訴訟法第159
    條之1 至之4 等4 條之規定，而經當事人於審判程序同意作
    為證據，法院審酌該言詞陳述或書面陳述作成時之情況，認
    為適當者，亦得為證據；當事人、代理人或辯護人於法院調
    查證據時，知有刑事訴訟法第159 條第1 項不得為證據之情
    形，而未於言詞辯論終結前聲明異議者，視為有前項之同意
    ，同法第159 條之5 定有明文。本判決所引下列供述證據，
    被告呂振宇於本院審理中同意有證據能力（本院卷第76頁）
    ，且檢察官、被告於言詞辯論終結前均未聲明異議，本院審
    酌相關言詞陳述或書面陳述作成時之情況，並無違法不當之
    情形或證明力明顯過低之瑕疵，依刑事訴訟法第159 條之5
    規定，認均有證據能力。至其餘資以認定本案犯罪事實之非
    供述證據，經查無違反法定程序取得之情形，依刑事訴訟法
    第158 條之4 反面解釋，應均有證據能力。
貳、認定犯罪事實所憑之證據及理由：
一、訊據被告固坦承本案2 帳戶係其申辦及使用，並於前述時、
    地寄出提款卡等情，惟矢口否認有何幫助詐欺取財犯行，辯
    稱：我沒有犯罪，我是為了要貸款云云（本院卷39、76頁）
    。
二、經查：
  ㈠本案2 帳戶為被告申辦及使用，被告並於前述時、地，將本
    案2 帳戶之提款卡寄送予詐騙集團成員，另以LINE語音通話
    告知密碼，以此方式將本案2 帳戶之提款卡及密碼交付詐騙
    集團成員使用等情，業據被告於警詢、偵查、本院準備程序
    、審理中自承在卷（偵2171卷第7 至11、151 至155 、173
    至177 頁；偵5086卷第9 至12、391 至397 頁；本院卷第39
    、76頁），復有渣打國際商業銀行股份有限公司110 年1 月
    5 日渣打商銀字第1100000210號函暨所附客戶基本資料、歷
    史交易明細、統一超商股份有限公司代收款專用繳款證明（
    顧客聯）、渣打帳戶提款卡照片、被告與「林文至」之LINE
    對話紀錄截圖、臺灣新光商業銀行股份有限公司集中作業部
    110 年5 月19日新光銀集作字第1100101914號函暨所附客戶
    基本資料及掛失紀錄註記、歷史交易明細、被告手機翻拍畫
    面、貨態追蹤查詢結果、渣打國際商業銀行股份有限公司11
    0 年5 月27日渣打商銀字第1100020913號函暨所附被告渣打
    帳戶之掛失紀錄查詢結果、歷史交易明細等件附卷可佐（偵
    2171卷第29至32、69、71至133 、161 至165 、187 至199
    、201 至204 頁），是此部分事實，足堪認定。
  ㈡詐騙集團成員於如附表編號1 至3 所示之時間、以如附表編
    號1 至3 所示之方式施用詐術，致證人即告訴人林雯娟、吳
    林珠、廖婉渝（下分別稱林雯娟、吳林珠、廖婉渝，合稱告
    訴人3 人）陷於錯誤，並依指示將如附表編號1 至3 所示之
    金額，於如附表編號1 至3 所示之時間，分別匯款至被告本
    案2 帳戶等情，亦據告訴人3 人於警詢中證述明確（偵5086
    卷第19至23頁；偵2171卷第13至19頁），並有林雯娟之內政
    部警政署反詐騙諮詢專線紀錄表、臺中市政府警察局第五分
    局四平派出所受理詐騙帳戶通報警示簡便格式表、金融機構
    聯防機制通報單、轉帳交易手機畫面截圖、國泰世華商業銀
    行自動櫃員機交易明細、中國信託商業銀行自動櫃員機交易
    明細、受理各類案件紀錄表、受理刑事案件報案三聯單（偵
    5086卷第263 至264 、269 、285 、303 、317 、323 、32
    5 、339 、341 頁）；吳林珠之內政部警政署反詐騙諮詢專
    線紀錄表、高雄市政府警察局仁武分局九曲派出所受理詐騙
    帳戶通報警示簡便格式表、金融機構聯防機制通報單、郵政
    自動櫃員機交易明細表、郵局帳戶存摺封面及內頁、受理各
    類案件紀錄表、受理刑事案件報案三聯單（偵2171卷第47至
    51、57至61、65至67頁）；廖婉渝之內政部警政署反詐騙諮
    詢專線紀錄表、新北市政府警察局永和分局永和派出所受理
    詐騙帳戶通報警示簡便格式表、金融機構聯防機制通報單、
    受理各類案件紀錄表、受理刑事案件報案三聯單（偵2171卷
    第35至43頁）等件在卷可考。是被告本案2 帳戶之提款卡及
    密碼，確遭詐騙集團成員用以作為詐騙告訴人3 人之匯款工
    具，亦堪認定。
  ㈢按刑法上之故意，分為直接故意（或稱積極故意、確定故意
    ）與間接故意（或稱消極故意、不確定故意）二種。前者係
    指行為人主觀上明知其行為將發生某種犯罪事實，卻有使該
    犯罪事實發生之積極意圖而言。而後者，則指行為人並無使
    某種犯罪事實發生之積極意圖，但其主觀上已預見因其行為
    有可能發生該犯罪事實，惟縱使發生該犯罪事實，亦不違背
    其本意而容許其發生之謂。金融帳戶為個人理財之工具，攸
    關個人財務甚切，具有高度屬人性質，而持金融帳戶所為之
    交易行為，可自交易紀錄查得金流之來源去向，且將產生特
    定之法律效力及責任，縱係與本人具親密關係者欲借用個人
    帳戶，理性之出借者當確認其用途等事宜，以保障個人財產
    權益及法律責任。何況係將個人帳戶提供予不相識之人使用
    。蓋當今利用他人帳戶行詐欺之財產犯罪，以此掩飾犯罪者
    之真正身分避免遭緝獲之事層出不窮，政府機關亦多利用各
    類媒體廣為宣傳，社會上具一般智識程度之人對提供帳戶予
    不熟識之人使用，可能淪為詐騙集團行騙工具及掩飾犯罪所
    得之真正去向，以此避免該詐騙集團成員身分曝光之情，亦
    當知悉明瞭。是如未確認對方之真實姓名、年籍等身分資料
    ，並確保可掌控該帳戶，衡情一般人皆不願提供其個人所有
    之金融帳戶之提款卡及密碼等資料交付予素不相識者使用，
    此為一般客觀經驗法則（最高法院109 年度台上字第4551號
    判決意旨參照）。
  ㈣被告於偵查中供稱：對方說我沒有薪轉資料，他要幫我做資
    料。這次對方說要幫我做資料，才會寄出帳戶資料等語（偵
    2171卷第152 至153 頁），於本院審理中供稱：因為很難貸
    過，對方說要幫我修正薪資轉入證明，才需要提款卡，要製
    作假的薪轉資料等語（本院卷第87頁），可見被告已知悉依
    其自身之狀況較難通過銀行核貸，且本案「林文至」係告知
    欲製作虛假薪轉資料而索取提款卡及密碼。另被告於警詢中
    供稱：渣打帳戶是我申辦的，大約5 年前因信用貸款的需要
    申辦等語（偵2171卷第8 頁），於偵查中供稱：我有以機車
    貸款過，是委託代辦公司，也有拿到錢，當時有業務員來跟
    我簽約。之前我在新竹貨運上班，在玉山銀行有薪轉資料，
    我去新光銀行辦貸款就很順利等語（偵2171卷第152 至153
    頁），於本院審理中供稱：之前有貸款經驗，網路也有貸款
    過，銀行也有。之前網路申辦貸款沒有提供提款卡。之前有
    跟新光、渣打銀行貸款經驗，都是小額信貸沒有要提供提款
    卡等語（本院卷第86至87頁），是被告曾有辦理多項貸款之
    相當經驗，且依其先前經驗，亦無庸提供提款卡，遑論告知
    提款卡密碼。又被告於偵查中供稱：學歷為高職。經歷為送
    貨、瀝青，各過5 年等語（偵5086卷第393 頁），可知被告
    高職畢業後已出社會工作約10年，具相當之社會歷練。準此
    ，在「林文至」誆稱要以「製作虛假薪轉」之方式讓貸款可
    以順利通過時，依被告先前貸款、工作等社會經歷，當可意
    識到「製作虛假薪轉」行為本身即具不法欺騙性質，而更為
    謹慎注意，然其明知自身財力、信用不足，依正常管道之債
    信評估難以獲取銀行貸款，竟仍交付本案2 帳戶提款卡及密
    碼，同意對方以「製作虛假薪轉」方式獲取貸款，此種情形
    與一般貸款過程顯屬迥異，足認被告已預見將金融卡及密碼
    交予陌生之人，可能作為犯詐欺取財罪之工具使用。
  ㈤被告於偵查中供稱：交付本案2 帳戶前，渣打沒有餘額，新
    光也沒什麼錢等語（偵2171卷第154 頁），並有本案2 帳戶
    歷史交易明細存卷可考（偵2171卷第165 、204 頁），足證
    被告提供本案2 帳戶資料前，本案2 帳戶對被告而言並無價
    值，足認被告係基於自身無何損失之心態，將本案2 帳戶提
    款卡及密碼寄出，此與實務上一般幫助詐欺取財案件之行為
    人在交付帳戶資料時，帳戶內僅有極少餘額之情形相符。可
    見被告係基於自身無何損失之心態，容任其提款卡及密碼被
    利用為犯詐欺取財罪之工具，從而被告主觀上具有幫助犯詐
    欺取財罪之間接故意，堪可認定。
  ㈥被告雖辯稱因辦理貸款遭騙云云，然被告係為「製作虛假薪
    轉」始寄出本案2 帳戶資料，當可意識本案絕非一般正常合
    法之貸款管道，而察覺有異，此由被告以LINE向「林文至」
    傳送：「但是提款卡也要寄給你們嗎」等語，有LINE對話紀
    錄截圖附卷可考（偵2171卷第121 頁），即可見被告早已發
    現異常，且被告於本院審理中自陳：對話紀錄中有提到「就
    只剩你們這個機會了」，已經有問好幾家可以幫忙代辦貸款
    的機構等語（本院卷第89頁），與LINE對話紀錄截圖相符（
    偵2171卷第79頁），參以本案2 帳戶寄出前已無餘額或餘額
    甚微，已如前述，可認被告應係基於無何損失之孤注一擲心
    態予以一搏，實難認其辯稱因辦理貸款遭騙云云為可採。
  ㈦準此，被告已預見提供本案2 帳戶之提款卡及密碼之行為，
    可能幫助從事詐騙之人匯款，且縱使發生，亦不違背其本意
    而容許其發生，具有幫助犯詐欺取財罪之不確定故意，洵可
    認定。
三、綜上所述，被告所辯，均不足採。本件事證明確，被告犯行
    堪以認定，應依法論罪科刑。
參、論罪科刑：
一、按刑法上之幫助犯，係對於犯罪與正犯有共同之認識，而以
    幫助之意思，對於正犯資以助力，未參與實施犯罪構成要件
    之行為者而言（最高法院88年度台上字第1270號判決要旨參
    照）。查被告將本案2 帳戶資料，交由詐騙集團成員用以作
    為收受詐欺所得財物之犯罪工具，過程中並無證據證明被告
    有直接參與詐欺取財之構成要件行為，充其量僅足認定係詐
    欺取財罪構成要件以外之幫助行為，尚難遽認與實行詐欺取
    財之詐騙集團成員間有犯意聯絡，而有參與或分擔詐欺取財
    之犯行。況使用他人帳戶犯罪者，本欲利用他人帳戶以隱瞞
    自己身分而逃避檢警追緝，是被告雖對使用其帳戶者，將利
    用其所交付之帳戶作為詐欺取財犯行之犯罪工具，有不確定
    故意，然其主觀上有無將使用該帳戶者所實施之詐欺取財犯
    行，視為己身犯行之共同犯意聯絡，實非無疑。是本案既無
    證據足資證明被告有共同詐欺取財之犯意聯絡及行為分擔，
    自應認被告將本案2 帳戶資料交由詐騙集團成員使用之犯行
    ，僅止於幫助詐欺取財之犯意，而為詐欺取財罪構成要件以
    外之行為。
二、核被告所為，係犯刑法第30條第1 項前段、同法第339條第1
    項之幫助詐欺取財罪。
三、被告以一提供本案2 帳戶資料之行為，侵害告訴人3 人之財
    產法益，核屬同種想像競合犯，應依刑法第55條前段之規定
    ，從一重處斷。
四、被告以提供本案2 帳戶資料之行為，幫助上述詐騙集團成員
    犯詐欺取財罪，為幫助犯，爰依刑法第30條第2 項規定，按
    正犯之刑減輕之。
五、臺灣屏東地方檢察署檢察官110 年度偵字第5086號移送併辦
    部分，與起訴犯罪事實具有想像競合犯之裁判上一罪關係，
    為起訴效力所及，應併予審理。
六、爰審酌被告提供本案2 帳戶資料供上述詐騙集團成員使用，
    影響社會正常交易安全，被告本身雖未實際參與詐欺取財犯
    罪行為，但竟不顧政府近年來為查緝犯罪，大力宣導民眾勿
    輕率提供個人申辦之金融帳戶資料而成為詐騙集團之幫兇，
    仍交付帳戶資料與他人行騙使用，間接助長詐欺犯罪，致告
    訴人3 人受有如附表編號1 至3 所示之財產上損害，總計新
    臺幣（下同）311,396 元，及犯後仍矢口否認犯行之態度，
    所為實不足取；惟念及被告未直接參與詐欺取財犯行，其惡
    性及犯罪情節均較正犯輕微；兼衡其犯罪動機、目的、手段
    、於本院審理中自陳之智識程度及生活狀況（本院卷第89頁
    ）、造成告訴人3 人財產法益與社會整體金融體系之受損程
    度等一切情狀，量處如主文所示之刑，並諭知易科罰金之折
    算標準。
肆、沒收：
    卷內無證據可認被告有實際分得犯罪所得，無從宣告沒收，
    附此敘明。
據上論斷，應依刑事訴訟法第299 條第1 項前段，刑法第30條第
1 項前段、第2 項、第339 條第1 項、第55條、第41條第1 項，
刑法施行法第1 條之1 第1 項，判決如主文。
本案經檢察官陳彥竹提起公訴，檢察官張志杰移送併辦，檢察官
王光傑到庭執行職務。
中    華    民    國   110    年    11    月    24    日
                  刑事第三庭    審判長法  官  鍾佩真
                                      法  官  黃虹蓁
                                      法  官  楊子龍
以上正本證明與原本無異。
如不服本判決應於收受判決後20日內向本院提出上訴書狀，並應
敘述具體理由；其未敘述上訴理由者，應於上訴期間屆滿後20日
內向本院補提理由書（均須按他造當事人之人數附繕本）「切勿
逕送上級法院」。
中    華    民    國   110    年    11    月    24    日
                                      書記官  邱鴻善
附錄論罪科刑法條：
中華民國刑法第30條
（幫助犯及其處罰）
幫助他人實行犯罪行為者，為幫助犯。雖他人不知幫助之情者，
亦同。
幫助犯之處罰，得按正犯之刑減輕之。
中華民國刑法第339條
（普通詐欺罪）
意圖為自己或第三人不法之所有，以詐術使人將本人或第三人之
物交付者，處 5 年以下有期徒刑、拘役或科或併科 50 萬元以
下罰金。
以前項方法得財產上不法之利益或使第三人得之者，亦同。
前二項之未遂犯罰之。
附表：
┌──┬───┬──────────────┬────┬─────┐
│編號│告訴人│詐騙方式                    │匯款時間│匯入金額（│
│    │      │                            │        │新臺幣，不│
│    │      │                            │        │含手續費）│
├──┼───┼──────────────┼────┼─────┤
│1   │林雯娟│詐騙集團成員於109 年12月10日│109 年12│29,985元、│
│    │      │18時39分許，撥打電話予林雯娟│月11日17│28,985元、│
│    │      │，冒稱偵查隊人員（無證據證明│時6 分至│18,019元、│
│    │      │呂振宇對冒用公務員名義有所認│17時56（│18,250元  │
│    │      │識）、銀行客服人員，謊稱：警│併辦意旨│          │
│    │      │方查獲詐欺集團車手，其中有一│書誤載為│          │
│    │      │筆贓款係林雯娟匯款，可轉帳匯│46）分許│          │
│    │      │款取回先前被詐騙的款項云云，│        │          │
│    │      │林雯娟因而陷於錯誤，依指示以│        │          │
│    │      │操作自動櫃員機轉帳方式，於右│        │          │
│    │      │列時間匯款右列金額至呂振宇新│        │          │
│    │      │光帳戶。                    │        │          │
├──┼───┼──────────────┼────┼─────┤
│2   │吳林珠│詐騙集團成員於109 年12月11日│109 年12│20,050元  │
│    │      │20時15分許吳林珠匯款前某時（│月11日20│          │
│    │      │起訴書記載為109 年12月11日）│時15分許│          │
│    │      │，撥打電話予吳林珠，冒稱會計│        │          │
│    │      │人員、郵局客服人員，謊稱：購│        │          │
│    │      │物取貨錯誤會造成重複付款，需│        │          │
│    │      │依指示取消云云，吳林珠因而陷│        │          │
│    │      │於錯誤，依指示以操作自動櫃員│        │          │
│    │      │機轉帳方式，於右列時間匯款右│        │          │
│    │      │列金額至呂振宇新光帳戶。    │        │          │
├──┼───┼──────────────┼────┼─────┤
│3   │廖婉渝│詐騙集團成員於109 年12月12日│109 年12│99,999元、│
│    │      │17時10分許撥打電話予廖婉渝，│月12日18│96,108元  │
│    │      │冒稱「蝦皮購物」客服人員、銀│時許至18│          │
│    │      │行人員，謊稱：購物扣款失誤，│時2 分許│          │
│    │      │如欲取消訂單需依指示操作云云│        │          │
│    │      │，廖婉渝因而陷於錯誤，依指示│        │          │
│    │      │以操作自動櫃員機轉帳方式，於│        │          │
│    │      │右列時間匯款右列金額至呂振宇│        │          │
│    │      │渣打帳戶。                  │        │          │
└──┴───┴──────────────┴────┴─────┘